最高法院刑事判決　　　　　　九十四年度台上字第三三二九號
　　上　訴　人　甲　○
　　　　　　　　　　　　10之.
　　選任辯護人　歐宇倫律師
上列上訴人因違反毒品危害防制條例案件，不服台灣高等法院中
華民國九十一年八月十四日第二審判決（九十一年度上訴字第一
七七二號，起訴案號：台灣板橋地方法院檢察署九十年度偵字第
一００七五號），提起上訴，本院判決如下：
    主  文
原判決撤銷，發回台灣高等法院。
    理　由
本件原判決認定上訴人甲○明知Flunitrazepam （下簡稱ＦＭ２
）業於民國八十八年四月二十八日，經行政院公告列管為第三級
毒品，惟為供己治療失眠症施用，仍於不詳時地，向姓名年籍不
詳之人購入ＦＭ２五十顆而持有之，嗣因其本身用量非大，且已
自行前往醫院求診治療其罹患之失眠症，為謀不法利益，竟萌販
賣之意圖，擬俟機販賣予不特定人牟利，意圖販賣而持有ＦＭ２
藥丸五十顆，並將其置放在其所經營位於台北縣三重市○○○路
九八號之「俊安西藥房」內。經警於九十年四月四日十七時許，
在上訴人上衣口袋內查扣該ＦＭ２藥丸五十顆，始查獲上情等情
。因而維持第一審論處上訴人意圖販賣而持有第三級毒品罪刑之
判決，駁回上訴人在第二審之上訴，固非無見。
惟查：(一)、有罪判決書之事實一欄，為判斷其適用法令當否之準
據，法院應將依職權認定與論罪科刑有關之事實，翔實記載，然
後於理由內逐一說明其憑以認定之證據，並使事實認定與理由說
明，互相適合，方為合法。倘事實認定與理由說明，不相一致，
或事實與理由欄內之記載，前後齟齬，按諸刑事訴訟法第三百七
十九條第十四款後段規定，均屬判決理由矛盾之當然違背法令。
原判決事實欄記載：上訴人為供己治療失眠症施用，而於不詳時
地，向姓名年籍不詳之人購入ＦＭ２五十顆而持有之（原判決第
一頁第十七至十八行）；於理由欄說明：依新光吳火獅紀念醫院
診斷證明書、台北市立療養院病歷摘要所載上訴人病情。而一般
臨床使用ＦＭ２係用於治療難治型之失眠症，亦有台北市立療養
院九十年十月十一日北市療癮字第九０六０九四五六００號函附
卷可參。堪認上訴人購入ＦＭ２時，確有施用ＦＭ２之需要，上
訴人辯稱：為治療伊所罹患之失眠症，始購入ＦＭ２等語，洵堪
採信（原判決理由欄一、(二)）等情，是否認定說明上訴人係為供
己治療失眠症，而購入上開五十顆ＦＭ２藥丸？乃原判決理由欄
復又說明：……倘上訴人確因罹患失眠症有以藥物治療之需要，
因其業已自行前往新光吳火獅紀念醫院、台北市立療養院求診治
療其罹患之失眠症，有台北市立療養院醫生出具之處方箋、門診
就診單，及新光吳火獅紀念醫院診斷證明書、台北市立療養院病
歷摘要在卷足憑，並經醫師開立藥物治療其罹患之失眠症，則上
訴人既已有醫師開立之藥物，實無另行服用自行購買之ＦＭ２藥
丸之必要（原判決第六頁第七至十三行）等情，是否另又論斷說
明上訴人並無為治療其失眠症，而有自行購入五十顆ＦＭ２藥丸
服用之必要？原判決事實欄之認定記載，其與理由欄前後之論斷
說明，不盡一致，已有未合。又上情與本件事實如何及如何為法
律之適用攸關，自應詳予調查釐清論斷說明，原審就上情未詳予
調查釐清論斷說明，其查證未盡且理由欠備，遽行判決，亦有未
洽。(二)、採用情況證據認定犯罪事實，須其情況與待證事實有必
然結合之關係，始得為之，如欠缺此必然結合之關係，其情況猶
有顯現其他事實之可能者，據以推定犯罪事實，即非法之所許。
原判決認定上訴人有意圖販賣而持有第三級毒品犯行，係以倘上
訴人僅為治療其失眠之用，其何需隨身在上衣口袋置放五十顆Ｆ
Ｍ２藥丸，參酌上訴人係「俊安西藥房」之負責人，而該五十顆
ＦＭ２藥丸係在上址查獲（原判決第七頁第三至十行），為其主
要論據。然稽諸原判決理由欄另說明：一般臨床使用ＦＭ２係用
於治療難治型之失眠症，有台北市立療養院九十年十月十一日北
市療癮字第九０六０九四五六００號函附卷可參（原判決第四頁
第二至三行）；上訴人罹患失眠症，醫囑上訴人一日僅能服用Ｆ
Ｍ２藥丸一次，於睡前使用一顆之事實，有台北市立療養院醫師
出具之處方箋在卷可稽（原判決第六頁第十三行至十四行）等情
。則上訴人罹患失眠症，醫囑一日服用ＦＭ２藥丸一次，上訴人
因而隨身攜帶五十顆ＦＭ２藥丸，其於事理上是否絕無可能，非
無疑義。原判決未說明經由何項調查及有何證據，堪認上訴人確
有意圖販賣而持有第三級毒品之犯行，遽以上開推測理想之詞為
不利上訴人之論斷，難昭折服。上訴意旨指摘原判決不當，尚非
全無理由。按第三審法院應以第二審判決所確認之事實為判決基
礎，刑事訴訟法第三百九十四條第一項前段定有明文。原判決上
述之違背法令，影響於事實之確定，本院無可據以為裁判，應將
原判決撤銷，發回原審法院更為審判。
據上論結，應依刑事訴訟法第三百九十七條、第四百零一條，判
決如主文。
中　　華　　民　　國　九十四　年　　六　　月　二十三　日
                      最高法院刑事第二庭
                          審判長法官  董　明　霈
                                法官  林　茂　雄
                                法官  張　祺　祥
                                法官  呂　永　福
                                法官  陳　世　淙
      本件正本證明與原本無異
                                      書  記  官
中　　華　　民　　國　九十四　年　　六　　月　 三十　 日
                                                      Ｌ
